【裁判字號】    91,上訴,321
【裁判日期】    920616
【裁判案由】    貪污治罪條例等
【裁判全文】
臺灣高等法院高雄分院刑事判決                    九十一年度上訴字第三二一號
    上  訴  人
    即  被  告  乙○○
    選任辯護人  田平安
                謝嘉順
                陳世明
右上訴人因貪污治罪條例等案件，不服臺灣屏東甲方法院八十八年度訴字第六八八號
中華民國九十年十二月三十一日第一審判決（起訴案號：臺灣屏東甲方法院檢察署八
十七年度偵字第六九九六號、八十八年度偵字第二二八三號），提起上訴，本院判決
如左：
      主  文
原判決撤銷。
乙○○無罪。
      理  由
一、公訴意旨略以：被告乙○○前係屏東市農會（下稱農會）供銷部協辦，負責辦理
    台灣省糧食局屏東管理處（下稱糧食局）委託肥料代銷款項現金之收取、登帳及
    款項繳交供銷部出納業務，竟意圖為自己不法之所有，基於概括之犯意，自民國
    八十四年一月間起至八十七年四月間止，利用職務上機會，於肥料主辦人洪萬燈
    （另由檢察官為不起訴處分）每日交付代售肥料款項供其登帳之際，以偽造文書
    之犯意，製作短報之收入傳票，連同現金交予農會，復為免東窗事發，將每五日
    所製作正確代售肥料數與傳票（支出傳票）金額陳報農會，農會人員亦有疏失，
    未與被告每日製作之傳票及現金核對，致不知農會實收款項已有短少，仍將客戶
    實繳肥料款，匯入土甲銀行屏東分行糧食局專戶，嗣於八十七年四月間洪萬燈辦
    理移交清點庫存肥料帳目，始知上情，計被告侵占代售肥料款，八十四年為新台
    幣（下同）三萬三千三百七十七元、八十五年為九十八萬九千七百四十一元、八
    十六年為三十五萬五千八百零六元、八十七年為六十八萬九千四百五十六元，總
    計二百零六萬八千三百八十元。因認被告涉犯刑法第三百三十六條第二項、第二
    百十五條、第二百十六條業務侵占、行使業務登載不實文書等罪嫌。
二、按犯罪事實應依證據認定之，無證據不得推定其犯罪事實，又不能證明被告犯罪
    者，應諭知無罪之判決，刑事訴訟法第一百五十四條、第三百零一條第一項定有
    明文。又按刑事訴訟法上所謂認定犯罪事實之證據，係指足以認定被告確有犯罪
    行為之積極證據而言，如未能發現相當證據或證據不足以證明，自不能以推測或
    擬制之方法，以為裁判基礎（最高法院二十九年上字第三一０五號、四十年台上
    字第八十六號判例意旨足參）；再按認定不利於被告之事實，須依積極證據，苟
    積極證據不足為不利被告之認定時，即應為有利於被告之認定，更不必有何有利
    之證據，亦有最高法院三十年上字第八一六號判例意旨可參。
三、公訴人認被告乙○○涉有前揭業務侵占等犯行，係以下列各節為據：
  (一)依據證人林碧華、丁鉛添證詞，銷售肥料之三聯單、收入傳票，均由被告同日製
    作，如非故意為之，當不致有金額不符情形。
  (二)農會八十五年二期稻谷肥料銷售日計表（下稱日計表）八月二十一日至九月三十
    日止，其中八十五年九月十八日日計表合計欄中，有被告以細字載明「一五一七
    七」並打勾，核對農會八十五年度資產負債類科目明細分類帳第九九頁，該日繳
    交農會之肥料款項有兩筆，各為一萬四千七百零九元及四百六十八元，共計一萬
    五千一百七十七元，與該日計表合計欄之「一五一七七」數字相符，而該合計欄
    原係填寫二萬零六百五十三元，差額為五千四百七十六元，實際繳交農會僅一萬
    五千一百七十七元等情，有洪萬燈製作之日計表、農會八十五年度資產負債資科
    目明細分類帳在卷。按日計表係洪萬燈所製作，其間如有錯誤，被告當告之，何
    以未要求洪萬燈訂正，卻自行繕改成收入較少金額，短繳金額予農會？
  (三)農會會計股製作之八十五年、八十六年、八十七年肥料款每日繳送農會情形表，
    係依據肥料銷售日計表、三聯單及資產負債明細分類帳，統計自八十五年一月五
    日，迄八十七年二月三日止，均有短繳款項予農會情形，亦即收入傳票金額少於
    日計表所載，有日計表暨三聯單、每日繳送肥料款情形表、資產負債科目明細分
    類帳、查帳明細表在卷，被告前已自承其係依日計表所載金額，繳交給供銷部小
    出納，如非被告侵吞一部款項，何以如此？
  (四)洪萬燈如於假日來農會領取肥料，均有值班人員在場，並於值班簿上記載及清點
    數量、肥料種類一節，經證人陳淑卿、葉雲香、林錦雀、林靜怡證述在案，復有
    農會供銷部八十四年至八十七年之日夜值簿可參。
  (五)農會肥料倉庫所在係密閉式空間，有高約二公尺圍牆與外隔離，僅以正門與外相
    通，側門上鎖，鎖頭已有生銹情事，外人難以逕將肥料搬離，又倉庫肥料係以疊
    層式置放，每疊原則上為十五包，是其統計總數，亦不致有大誤差，有檢察官勘
    驗筆錄及現場圖在卷足據。
四、訊據上訴人即被告否認有何被訴業務侵占、偽造文書等犯行，辯稱：原審判決附
    表所示係農會會計所製作，伊不知為何農會收取之肥料款與農會繳交糧食局之款
    項不符，伊皆按規定製作收入及支出傳票，如果有所收的錢有不符合的情形，伊
    有向主管陳友昭報告，陳友昭叫伊照所收的錢報，伊則照實際收款數額交由農會
    入帳；又伊所作之收入、支出傳票，均經主辦洪萬燈覆核，三聯單的「欠」字，
    是洪萬燈寫的，是沒有收到那筆錢，買肥料不可以欠錢，但洪萬燈說他會把錢收
    回來，點肥料、進貨、出貨是洪萬燈在作，本件案發是因糧食局來查肥料的量短
    少，伊曾聽聞洪萬燈利用假日，私自販售肥料未繳款入帳云云。
五、經查：
  (一)被告自八十三年七月六日開始擔任農會供銷部協辦，負責糧食局委託農會代銷肥
    料之收款、製作收入、支出傳票及繳款，於農民洽購肥料時收取現金，並填發交
    付三聯單（一聯給農民作收據，一聯由農會作存根聯，一聯給農民憑向洪萬燈領
    取肥料），洪萬燈依該單製作「日計表」，再將日計表交由被告作「收入傳票」
    ，連同銷售款項交予供銷部出納丁三龍，經丁三龍及供銷部主任陳友昭核對後，
    將款項送繳農會信用部，「收入傳票」則送由供銷部會計林碧華逐日登載於「資
    產負債類科目明細分類帳」冊內被告則又根據前開日計表，製作「支出傳票」陳
    報該農會信用部，依支出傳票記載之金額繳款至土甲銀行屏東分行「糧食局」專
    戶等事實，業據被告於偵查供述明確（見他卷第六頁背面），核與證人即供銷部
    小出納丁三龍、供銷部主任陳友昭於原審（見原審卷第六六、九六、九八頁）、
    會計股股長丁鉛添於偵查、原審（見他卷第三三、三四頁，原審卷第一００頁）
    及供銷部會計林碧華（見他卷第三八至四二頁，第六九九六號偵卷第六三、六四
    頁）所證情節相符。復有台灣省政府糧食處委託鄉、鎮、市、區、甲區農會辦理
    肥料銷售暨倉儲業務合約、運銷要點等件附卷可佐（見屏東縣調查站乙卷第二至
    十七，第二四至三一頁）。
  (二)農會「資產負債類科目明細分類帳」內「代銷糧食局肥料」及「應付代銷糧食局
    肥料價款」項下之數額，係供銷部會計林碧華依被告所作之「收入及支出傳票」
    登載而來，已據證人林碧華於偵查、原審證述甚明（見他卷第四二頁，原審卷第
    一二一至一二四頁），而「資產負債類科目明細分類帳」冊記載繳付糧食局之肥
    料價款多於農會收入之肥料價款，二者差額總計為一百五十二萬七千零一元（起
    訴書誤載為二百零六萬八千三百八十元），雖有供銷部會計林碧華製作之「代銷
    物資與代銷物資價款差額統計表」（見第六九九六號偵卷第四至二六頁）及農會
    八十四年至八十七年四月間之「資產負債類科目明細分類帳」四冊足憑。然此僅
    足以證明被告於八十五年一月起至八十七年四月間止，所製作之全部「收入傳票
    」金額總和，少於全部「支出傳票」金額總和共計一百五十二萬七千零一元。
  (三)公訴人所指被告涉犯侵占期間之農會原始憑證資料，如「收入傳票」、「支出傳
    票」、「日計表」等，於本件案發後於八十七年十月間，經法務部調查局屏東縣
    調查站（下稱屏東縣調查站）人員至農會現場調閱結果，即有單據佚失不全，於
    本件移送甲檢署時，即屬資料短少狀態（見原審卷第七八頁之屏東縣調查站九十
    年七月九日九○屏廉字第一七四九號函），是本件於偵查中僅查扣八十四年至八
    十七年度「資產負債類科目明細分類帳」、「日夜值簿」各四冊尚屬完整，嗣經
    本院調查中第一次函請農會再次全數清查，農會卻以「偵查時已全數移送」函覆
    本院（見本院卷第一一六頁之屏東市農會九十一年七月二十九日九十一屏市農會
    字第○二三０號函），復經本院傳喚農會總幹事到庭，催請再度清查結果，亦僅
    檢送（８４、５、１３至８４、６、２９，８４、７、３至８４、８、１，８４
    、８、２至８４、１０、５，８４、１０、６至８４、１２、１，８４、１２、
    ４至８４、１２、３０，８５、３、１至８５、４、２０）共計六本日計表「含
    三聯單存根聯」（見本院卷第一三一、一三二頁之屏東市農會九十一年九月十八
    日九十一屏市農會字第○三三七號函及所附日計表），至於其他期間之「三聯單
    存根聯、日計表」等原始憑證依舊欠缺。
  (四)「收入傳票」與「支出傳票」係被告根據主辦洪萬燈所作之「日計表」而登載一
    節，固據被告供陳在卷，而「日計表」又係洪萬燈根據購買肥料農民繳交之三聯
    單存根聯所作（見屏東縣調查站甲卷第十九頁），但洪萬燈於八十五年九月十八
    日所作之日計表（見屏東縣調查站甲卷第十五頁），其上記載之肥料價款合計為
    「２０６５３」，而該數字旁另有小字註記「１５１７７」（被告自白其所記載
    ，見屏東縣調查站甲卷第十一頁），對照同日資產明細分類帳內記載之代銷糧食
    局肥料共有兩筆「１４７０９、４６８」，合計為「１５１７７」（見屏東縣調
    查站甲卷第十七頁），固與洪萬燈於日計表上計載之收受價款總額不符，而與被
    告在旁所記載之小字數額相符。然本件農會所憑以繳交糧食局之款項，係依據被
    告所製作之「支出傳票」，而非「日計表」，故被告當日倘確實收入「２０６５
    ３」，卻有侵吞部分金額而故意短少登載「１５１７７」之舉，被告實毋庸另以
    小字予以記載於日記表上，徒為日後遭人憑此而察覺其侵占犯行。至於被告所收
    之現款與洪萬燈所作日計表所載帳款，雖有前述非小之差額，然當時被告僅係洪
    萬燈承辦業務之協辦人員，洪萬燈於業務關係上形同被告之主管，如被告未即時
    向洪萬燈反應並要求更改，亦屬被告當時涉世未深思慮欠周之做法（按被告於八
    十三年七月間始自高商畢業，見本院卷第六二頁之被告畢業證書影本），何況被
    告確有向主管陳友昭反應「洪萬燈賣肥料錢沒交給她」一節，亦據證人陳友昭陳
    述在卷（見屏東縣調查站甲卷第三四頁反面），而證人簡政宏（被告任職農會之
    同事）亦稱被告有提及「肥料賣出去，但是沒有拿到錢」之情（見本院卷第一九
    九頁）。另洪萬燈亦自承「帳目短少，可能係已出售還未入賬」等語在卷（見屏
    東縣調查站甲卷第十九頁反面），且被告該註記既與會計林碧華所登載之前述分
    類帳代銷肥料款相符，適足以證明洪萬燈交付予被告之日計表上所登載之銷售肥
    料款與事實不符。是實難徒以被告有為前述以小字註記「１５１７７」之舉，而
    憑為認定被告業務侵占、行使業務登載不實文書等犯行之依據。
  (五)被告與洪萬燈所負責代銷之肥料款，應以現金繳納一節，業經證人丁鉛添、林碧
    華各於偵查、本院證述明確（見第六九九六號偵卷第一０六、一一四頁反面，本
    院卷第一九九頁），核與證人歐清香（糧食局課員）於調查時所證相符（見屏東
    縣調查站甲卷第三九頁），然經本院檢視農會清查送交到院之前述六本日計表中
    ，則發現所附之三聯單存根聯（８４、５、２，８４、５、２０，８４、１０、
    ４，８４、１０、５，８４、１０、１１）中即出現多紙載有「欠」字情形（見
    本院卷第一七四至一七九頁），經本院傳訊前述存根聯其中之一農民即證人林明
    歎，並提示前述存根聯，其證稱：「如果是遇到我去買肥料沒有帶錢的話，我就
    會當天開我在農會的支票給農會，我不知道單子上面所寫「欠」字代表何意，我
    沒有欠肥料錢」等語（見本院卷第二一四頁），而洪萬燈於本院雖先證以：「這
    份林明歎買肥料的三聯單上「欠」字是我寫的，下午點貨清查結果我看怎麼會缺
    這麼多，我就寫「欠」，意思是代表肥料的數量減少，並不是指錢的問題」云云
    （見本院卷第二一九頁），但經被告辯護人詰問洪萬燈後，洪萬燈則改稱「有交
    貨給客戶，如果錢還沒有付，就寫上「欠」字。通常客戶要在三、四天內要補足
    這些錢，因為五天要付糧食局的錢一次，如果客戶有來繳，我就將「欠」字畫掉
    寫上「收」字，如果沒有來繳，我就去客戶收，不能讓客戶欠太久。我收回來的
    錢我就會交給乙○○；依規定是不可以欠肥料錢，但農會要拼業績，大客戶、熟
    客戶可以欠肥料錢。我接辦的時候，就有這個前例了。農會查帳（查帳時間不一
    定）才會知道有客戶欠錢。在報表上沒寫「欠」字」等語（見本院卷第頁二一九
    、二二二、二二三頁），且洪萬燈允許農民欠肥料款之情，亦經證人陳友昭陳述
    在卷（見屏東縣調查站甲卷第三四頁反面），是洪萬燈雖不負責收取及保管肥料
    之銷售現金，然被告所收取之銷售現金，遇有前開「欠」肥料款時，被告當日實
    際收受之款項必然有所短少，並非全然與當日日計表帳目相符，此觀前述洪萬燈
    確實允許積欠肥料款之事實自明。至於洪萬燈雖稱「其有將欠款收回交予被告」
    等語，但此部份於洪萬燈與被告間，並無其他交付紀錄足以核對帳目是否吻合，
    復參以證人林碧華製作之前述「代銷物資與代銷物資價款差額統計表」（見第六
    九九六號偵卷第四至二六頁），均有出現差額「正數」、「負數」之結算金額，
    足證肥料款項之收入，確實有未依照日計表所載金額收受之情，否則「代銷物資
    與代銷物資價款差額統計表」中之差額「正數」，倘如公訴人所指係屬被告侵占
    款項，則差額「負數」，豈不表示該期間係屬被告多墊款項所致，顯不合常情事
    理。
  (六)被告於八十四年二月間起至同年七月十日期間因病休職，有屏東市農會九十年十
    月十二日九十屏市農供字第五八八號函在卷可稽（見原審卷第一三八頁），故被
    告無從於該期間侵占肥料款。然證人林碧華所製作之「代銷物資與代銷物資價款
    差額統計表」（見第六九九六號偵卷第四至六頁），於被告休職由別人代理其業
    務期間，仍有差額「正、負數」一萬至五、六萬之差額，益徵被告任職期間「收
    入、支出傳票」金額不符之情形，於他人代理其業務時，仍有此等情狀；甚而觀
    諸卷附於被告任職前（即八十三年七月五日以前）之「代銷物資與代銷物資價款
    差額統計表」（見第六九九六號偵卷第一二０至一二三六頁），仍有出現差額「
    正、負數」二萬餘至三萬餘之情，是本件顯難僅以農會查帳結果，有前開差額事
    實，遽認必屬被告侵占所致。何況被告任職農會臨時人員多年，有半年休假兩天
    之規定，亦據證人吳麗珠證述在卷（見本院卷第二六一頁），雖被告任職農會期
    間之其他請假紀錄及其請假代理人資料一節，據農會函覆本院聲稱「因農會遷移
    多次且超過保存期限已無保存，無法提供」云云（見本院卷第二三二頁之屏東縣
    屏東市農會九十二年三月七日九十二屏市農會字第○七七號函），然被告任職農
    會多年，豈有請假之人事資料未能保存之理，又被告之兄於八十四年九月五日於
    服役中因公死亡一節，亦有被告提出國防部撫卹令影本一份在卷足佐（見本院卷
    第二六六、二六七頁），衡諸人常，被告亦有請喪假之舉為合理，足見被告於農
    會請假日數，應不止前述因病休職情形，則於被告其他請假期間，如有「代銷物
    資與代銷物資價款差額」，亦非被告所應負責。
  (七)洪萬燈確有利用假日販售肥料一節，於本院調查中經被告辯護人詰問洪萬燈，先
    答：「放假日的時候林明歎沒有來農會跟我買肥料」，後則改稱：「林明歎在假
    日有來農會買肥料，這種機會很少，如果禮拜天來買肥料，一定要當日開單，如
    果來拿肥料沒付錢，就要寫「欠」字。我有向林明歎收過肥料錢，大部分林明歎
    都會自己來繳肥料錢。我向林明歎收肥料錢的時候，他大部分都是拿現金，但是
    也有開支票」（見本院卷第二二一頁），另證人林明歎於本院亦證「在沒有週休
    二日以前，曾經在假日到農會買過肥料。如果假日去買，隔天再去付錢。我有買
    過兩百包。假日去的時候，我會叫洪萬燈出來開門」（見本院卷第二一六、二一
    七頁），雖農會八十四、八十六及八十七年度之庫存肥料，經糧食局人員定期或
    不定期抽查結果，均無發現數量短少情形，已據證人糧食局課員康政國及倉儲查
    核員徐瑞廷證述在卷（見屏東縣調查站甲卷第二二頁至二五頁，第四一頁至四四
    頁），並有各該年度之抽查農會庫存肥料數量報告表影本共三紙可稽（見屏東縣
    調查站乙卷第十九至二一頁）。然證人陳友昭於調查中亦已證述「糧食局派員抽
    查庫存肥料時，發現肥料短少約六十萬元」（見屏東縣調查站甲卷第三二頁正反
    面），此項糧食局抽查結果顯然不利於農會，倘非確有此事，證人陳友昭何須為
    此陳述，足徵糧食局前述抽查報告表，無從據以認定洪萬燈未於假日販售肥料之
    情，復參以扣案之八十四年至八十七年之日夜值簿，其中於下列例假日「八十四
    年八月六日、十三日（周日）、九月十六日（周六）、十月二十五日（國定假日
    ），八十五年十月二十七日（周日），八十六年四月四日（國定假日）、十月十
    九日（周日）、十一月一日（周六），八十七年一月十一日（周日）、一月三十
    一日（周六）」，均有「來會者：洪萬燈」，「其他記事：某人載肥料００包，
    或賣（買）００包肥料，或運出００包肥料」等記載，顯見洪萬燈確有於假日銷
    售肥料之事（至於農會於假日雖有值班人員，但其對於洪萬燈販售肥料後，款項
    如何收取，因非值班人員業務範疇，自然並無知悉之情），然假日被告卻未上班
    ，則洪萬燈又係如何補繳入賬？抑是有意或無意致未繳納入賬？益徵被告質疑洪
    萬燈於假日私自販售肥料，亦非無據。
  (八)被告所辯「伊所製作之傳票均經洪萬燈覆核」一節，洪萬燈於原審業已自陳其有
    核對日計表及收入傳票等語（見原審卷第六四頁），又證人陳友昭亦證：「照程
    序而言，洪萬燈應該要覆核」（見原審卷第九八頁），雖證人陳友昭、丁鉛添、
    林碧華均以洪萬燈未在傳票上蓋章，資為「洪萬燈沒有覆核」之陳述，然觀諸卷
    附「收入傳票」影本（見第六九九六號偵卷第二七頁）上，被告用印之後有「覆
    核欄」，最後方為陳友昭之「核章欄」，足徵依照一般審核程序，洪萬燈既為銷
    售肥料業務之主辦人員，被告僅屬協辦身分，則被告所作傳票理應經由實為被告
    主管之洪萬燈覆核，自難僅以洪萬燈均未在傳票上用印，即認洪萬燈並無審核之
    舉，何況洪萬燈自己均已陳明有此核對事實（如前所述），是被告所辯上情自堪
    採信。既然被告所作收入傳票應經洪萬燈審核，則長達數年期間，若係前開帳目
    差額均屬被告侵占，為何身為被告業務主辦之洪萬燈未能察覺，雖證人即洪萬燈
    之女洪勺娟於原審證稱「其父洪萬燈於六十八年間因發生車禍而進行腦部手術，
    手術之後無法完全表達」（見原審卷第一五０頁），然洪萬燈意識能力果真如此
    ，又豈能在農會擔任業務主辦，且猶能在假日前往農會販售肥料，是洪萬燈車禍
    受傷之情，應不足以影響其對於農會前述業務之承辦處理能力。
  (九)被告住處為搜索查扣之存摺影本、寶石保證書、銀樓保單、合庫定存單影本、三
    聯單、雜記卷、個人收支帳等件（見他卷第五三頁），及偵查中檢察官勘驗農會
肥料倉庫所在係密閉空間等情，均無從據以認定被告即有被訴業務侵占、行使業
    務登載不實文書等犯行之事證，自難採為對被告不利之認定，附此敘明。
六、綜上所述，農會對於肥料款查帳結果雖有前開差額之事實，但此差額部分係因被
    告登載「收入傳票」金額，係依其實際所收金額為記載所致，被告被訴前揭業務
    侵占、行使業務登載不實文書等犯行，均難證明犯罪，而被告於偵查中施以測謊
    ，關於「未曾侵占肥料錢」問題，經測謊鑑定結果『呈情緒波動反應，應係說謊
    』，有法務部調查局八十七年十二月十五日鑑定通知書在卷（見屏東縣調查站乙
    卷第一頁），然按之前揭說明，本件並無其他積極證據足以證明被告有何侵吞肥
    料款之業務侵占、行使業務登載不實文書等犯行，又測謊鑑定，係依一般人在說
    謊時，會產生遲疑、緊張、恐懼、不安等心理波動現象，乃利用測謊儀器將受測
    者之上開情緒波動反應情形加以紀錄，用以判別受測者所供述之真實性，倘受測
    者愈想壓抑其謊言所產生之情緒，在測謊儀器上會愈產生明顯之情緒波動反應，
    反之，則無此不實之波動反應，惟目前尚無法達到百分之百之準確性（最高法院
    九十一年度台上字第七三七六號意旨足參），是上開測謊鑑定結果，尚不足為被
    告不利之認定。從而原判決未予詳究前情，遽為被告有罪之判決，自有未合。被
    告提起上訴指摘原判決不當，為有理由，應將原判決撤銷改為被告無罪之判決。
據上論斷，應依刑事訴訟法第三百六十九條第一項前段、第三百六十四條、第三百零
一條第一項，判決如主文。
本案經檢察官劉文水到庭執行職務。
中    華    民    國      九十二      年        六      月     十六     日
                              臺灣高等法院高雄分院刑事第六庭
                                  審判長法官  王憲義
                                        法官  謝靜雯
                                        法官  張意聰
右正本證明與原本無異。
如不服本判決應於收受本判決後十日內向本院提出上訴書狀，其未述上訴理由者，
並得於提起上訴後十日內向本院補提理由書狀（均須按他造當事人之人數附繕本)「
切勿逕送上級法院」。
                                      書記官  王婉蓉
中    華    民    國      九十二      年        六      月     十六     日


司法院資訊處製作；財團法人民間司法改革基金會備份。
